臺灣高等法院民事判決　　　　　　　　　 95年度上字第686號
上　訴　人　丙○○
訴訟代理人　魏順華律師
被上訴人　　甲　○
　　　　　　乙　○
　　　　　　　　　　　　號4樓
上列當事人間損害賠償事件，上訴人對於中華民國95年6 月30日
臺灣新竹地方法院94年度重訴字第134 號第一審判決提起上訴，
本院於96年10月30日言詞辯論終結，判決如下：
    主  文
原判決關於駁回上訴人後開第二、三項之訴及該部分假執行之聲
請暨訴訟費用（除確定部分外）之裁判，均廢棄。
被上訴人甲○、乙○應再連帶給付上訴人新台幣貳佰零貳萬捌仟
伍佰柒拾壹元，及自民國九十四年七月十六日起至清償日止按年
息百分之五計算之利息。
被上訴人乙○應再給付上訴人新台幣玖萬元，及自民國九十五年
四月十二日起至清償日止按年息百分之五計算之利息。
第一審訴訟費用（除確定部分外）及第二審訴訟費用，由被上訴
人甲○、乙○連帶負擔百分之九十五，餘由被上訴人乙○負擔。
本判決第二項於上訴人以新臺幣陸拾柒萬陸仟元為被上訴人甲○
、乙○供擔保後，得假執行。本判決第三項於上訴人以新臺幣參
萬元為乙○供擔保後，得假執行。
    事實及理由
壹、程序方面：
　　本件被上訴人甲○、乙○經合法通知，未於言詞辯論期日到
    場，核無民事訴訟法第386 條各款所列情形，爰依上訴人聲
    請，由其一造辯論而為判決。
貳、實體方面：
一、上訴人起訴主張：被上訴人甲○、乙○2 人於民國（下同）
    93年4 月12日上午11時許，在新竹縣寶山鄉○○村○○路34
    號住處門口騎樓，因停車細故，共同毆打上訴人，造成上訴
    人頭部外傷併多處挫傷及腦水腫等傷害。被上訴人2 人對於
    上訴人為侵權行為後，已於臺灣新竹地方法院（下稱新竹地
    院）刑事庭審理程序中自白犯罪，新竹地院因而為被上訴人
    甲○、乙○認罪協商判決。是被上訴人2 人之共同侵權行為
    實堪認定。上訴人因被上訴人2 人之傷害行為，受有頭部外
    傷併腦震盪及腦水腫、頭皮血腫等傷害，並產生頭暈、頭痛
    及出現憂鬱症等現象，且因該傷害造成器質性腦症候群及失
    智症等病症，而成為輕度身心障礙者。爰依侵權行為之法律
    關係請求被上訴人2 人連帶賠償醫療費用、減少勞動能力之
    損失及精神慰撫金等，合計新台幣（下同）13,425,558元，
    及起訴狀繕本送達翌日起至清償日止按年息5%計算之利息。
    又被上訴人乙○另於93年6 月23日上午10時許，因前揭傷害
    案件經檢察官傳訊，在新竹地院檢察署第4 偵查開庭後，在
    庭外之公眾得出入場所，公然辱罵上訴人「瘋女人」等語，
    使上訴人甚感痛苦，上訴人就被上訴人乙○此部分侵權行為
    ，爰依民法第195 條第1 項規定，請求被上訴人乙○賠償非
    財產上損害10萬元，及自起訴狀繕本送達之翌日起至清償日
    止按年息5%計算之利息。原審判決被上訴人甲○、乙○應連
    帶給付上訴人35,656元，及自94年7 月16日起至清償日止，
    按年息5%計算之利息；被上訴人乙○應給付上訴人10,000元
    ，及自95年4 月12日起至清償日止，按年息5%計算之利息，
    並駁回上訴人其餘之訴。上訴人就其敗訴部分，在
    2,028,571 元（被上訴人甲○、乙○共同傷害部分）、9 萬
    元（被上訴人乙○妨害名譽部分）範圍內提起上訴，並聲明
    ：（一）原判決關於駁回上訴人後開第二、三項之訴部分，
    及該部分假執行之聲請，暨訴訟費用之裁判均廢棄。（二）
    被上訴人甲○、乙○應再連帶給付上訴人新台幣2,028,571
    元，及自民國94年7 月16日起至清償日止按年息5%計算之利
    息。（三）被上訴人乙○應再給付上訴人9 萬元，及自民國
    95年4 月12日起至清償日止按年息5%計算之利息。並陳明願
    供擔保，請准宣告假執行。
二、被上訴人方面：被上訴人未曾到場，亦未提出書狀作何聲明
    或陳述。
三、經查：
（一）上訴人係被上訴人甲○之大嫂，被上訴人乙○則係被上訴
      人甲○之妹。上訴人與被上訴人甲○於93年4 月12日上午
      11時許，在新竹縣寶山鄉○○村○○路34號住處門口騎樓
      ，因停車糾紛徒手互毆（尚未成傷），適被上訴人乙○在
      前開被上訴人甲○住處門口停車等候，見狀即下車加入甲
      ○，兩人共同毆打上訴人，致上訴人受有輕微腦震盪、前
      額血腫3×3公分、臉部擦傷3×3公分、頸部擦傷、右前臂
      擦傷3×1公分、左小腿瘀傷4×3公分及右手擦傷1公分、1
      公分、2 公分；頭部外傷合併多處挫傷、腦水腫等傷害，
      並產生頭暈、頭痛及出現憂鬱症等現象，且因該傷害造成
      器質性腦症候群及失智症等病症。被上訴人乙○另於93年
      6 月23日上午10時許，因前開傷害案件經檢察官傳訊，在
      新竹地院檢察署第4 偵查庭開庭後，在庭外之公眾得出入
      場所，公然罵上訴人「瘋女人」等事實，業經被上訴人2
      人於新竹地院刑事庭審理中坦承在卷，並經新竹地院刑事
      庭以93年度易字第441 號為認罪協商判決，復有上訴人提
      出之住院診斷證明書、乙種診斷證明書2 紙、行政院衛生
      署新竹醫院收據27紙、長庚紀念醫院醫療費用收據3 紙、
      全民健康保險證明卡1 紙等件（見新竹地院93年度附民字
      第52號卷【下稱附民卷】第4 頁、第5 頁，本院卷第42頁
      、第43頁、第45頁，附民卷第6 頁至第11頁、第16頁）、
      新竹地院93年度易字第441 號刑事宣示判決筆錄（見同上
      卷第18頁至第19頁）、勞工保險殘廢診斷書（見本院卷第
      46 頁）、勞工保險局核定通知書（見本院卷第71頁）、
      全民健康保險重大傷病證明申請書（見本院卷第136 頁）
      等件附卷可稽，此部分事實自堪信為真實。
（二）次查：經本院向中央健康保險局調取上訴人於93年4 月12
      日遭被上訴2 人毆打之日起，回溯至92年1月1日止之期間
      ，曾至何醫院就醫求診之資料，中央健康保險局於95年11
      月8 日以健保醫字第0950028532號函（見本院卷第80頁、
      第81頁）回覆，本院再依該回覆資料向各該醫院函詢上訴
      人各該就醫求診內容，經各該醫院回覆結果所示，上訴人
      自92年1 月1 日起至93年4 月12日止期間之就醫求診內容
      ，均無與器質性腦症候群或失智症有關之病症（見本院卷
      第94頁至第108 頁）。又本院將上訴人遭被上訴人等毆打
      受傷至發現患有器質性腦症候群病症之過程（依上訴人提
      出診斷證明所示：上訴人於93年4 月12日因遭被上訴人毆
      打至醫院急診；於93年5 月17日門診追蹤，因電腦斷層發
      現腦水腫而入院；新竹醫院於93年5 月24日出具之診斷證
      明載明上訴人「症狀：頭痛頭暈。診斷：頭部外傷併腦震
      盪及腦水腫；頭皮水腫」；於93年6 月14日至新竹醫院作
      電腦斷層檢查，仍呈現腦水腫；93年6 月17日因症狀惡化
      頭痛，頭暈，視力模糊至醫院急診；93年7 月19日上訴人
      因器質性腦症候群而申請重大傷病證明）檢附相關資料，
      囑託國立台灣大學醫學院附設醫院鑑定及說明：「器質性
      腦症候群之肇因為何? 腦傷是否亦為肇因之一? 器質性腦
      症候群之臨床症狀為何? 是否會造成記憶力缺損? （神經
      ）認知功能下降及行為異常（例如產生憂鬱症）等? 依上
      訴人自受傷至發現器質性腦症候群病症之過程，是否能判
      斷上訴人所罹之器質性腦症候群與腦傷間有關聯性（即上
      訴人是否因腦傷而造成器質性腦症候群）? 」（見本院卷
      第139 頁至第140 頁），國立台灣大學醫學院附設醫院於
      96年8 月15日以校附醫密字第0960002106號函覆鑑定結果
      為：「(1)器質性腦症候群是腦部因某些原因損傷後所造成
      之病症，常見之肇因腦瘤、顱內出血及腦傷；其臨床症狀
      類似精神病患者（如：認知功能減損、行為偏差、憂鬱症
      及人格改變等），會造成患者記憶力缺損、（神經）認知
      功能下降及行為異常（如：憂鬱症）等。(2)丙○○女士於
      93 年4月12日前並無因器質性腦症候群就醫之紀錄，根據
      其傷後紀錄及診斷罹患此病症之病程發展，依醫理及病史
      可合理推斷其罹患器質性腦症候群與腦傷間有關聯性。」
      等語（見本院卷第147 頁至第148 頁）。足見上訴人受傷
      後患有器質性腦症候群，確實係因被上訴人甲○、乙○之
      侵權行為所致。
（三）再查：被上訴人乙○在新竹地院檢察署偵查庭外，以「瘋
      女人」辱罵上訴人，衡諸社會一般常情，已足貶損上訴人
      在社會上之評價。上訴人主張其因被上訴人乙○之辱罵，
      感到遭受侮辱，名譽權已受侵害等語，堪予採信。
（四）綜上所述，上訴人因被上訴人甲○、乙○之侵權行為，而
      受有頭部外傷併腦震盪及腦水腫、頭皮血腫等傷害，並致
      生器質性腦症候群及失智症等病症，且上訴人所受該等傷
      害與被上訴人甲○、乙○之侵權行為間，具有相當因果關
      係。另被上訴人乙○在公眾得出入場所，罵上訴人「瘋女
      人」，亦使上訴人名譽受有侵害。
四、按故意不法侵害他人之權利者，負損害賠償責任；數人共同
    不法侵害他人之權利者，連帶負損害賠償責任；不法侵害他
    人之身體或健康者，對於被害人因此喪失或減少勞動能力，
    或增加生活上之需要時，應負損害賠償責任；不法侵害他人
    之身體、健康、名譽、自由、信用、隱私、貞操，或不法侵
    害其他人格法益而情節重大者，被害人雖非財產上之損害，
    亦得請求賠償相當之金額，其名譽被侵害者，並得請求回復
    名譽之適當處分，民法第184 條第1 項前段、第185 條第1
    項前段、第193 條第1 項、第195 條第1 項分別定有明文。
    上訴人等既因共同故意行為不法侵害黃財福之身體、健康等
    權利，黃財福依上述規定請求上訴人等連帶負損害賠償責任
    ，自屬有據。
五、上訴人得請求之金額如下：
（一）傷害部分：
１、醫療費用損失部分：
      上訴人主張其因遭被上訴人甲○、乙○毆傷，支出之醫療
      費用金額為21,312元，業據提出行政院衛生署新竹醫院收
      據27紙、長庚紀念醫院醫療費用收據3 紙在卷可證，自堪
      採信。是上訴人請求被上訴人甲○、乙○連帶賠償21,312
      元，即屬有據。
２、減少勞動能力損失部分：
（１）上訴人主張其因遭被上訴人甲○、乙○毆傷，減少勞動能
      力之程度為69.21%，故請求被上訴人甲○、乙○連帶賠償
      1,442,915元。
（２）經查：依署立新竹醫院95年2 月10日新醫歷字第
      095000570 號覆函說明二所示，經該院各醫師討論後判斷
      ，上訴人之「器質性腦症候群」精神障害到達勞工保險殘
      廢給付標準第4 級（按：應係障害項目為4 ，殘廢等級為
      第7 級）（見原審卷第219 頁）。再參諸前開署立新竹醫
      院95年5 月25日所出具之「勞工保險殘廢診斷書」（見原
      審卷第255 頁）、「勞工保險傷病診斷書」（見原審卷第
      256 頁），可知上訴人經署立新竹醫院專業醫師臨床治療
      評估結果，其傷病情勢影響工作實際情形為：「上訴人目
      前職業功能、社交功能退化，經長期精神復健治療後，身
      體能力仍存，但非他人在身邊指示，終身不能從事任何工
      作」，堪認上訴人因遭被上訴人甲○、乙○毆傷後，其勞
      動能力確實有減少。
（３）次查：上訴人所受之傷害，依各殘廢等級喪失或減少勞動
      能力比率表所列殘廢等級第7級喪失勞動能力程度為
      69.21%（見本院卷第47頁、第47-1頁）。本件上訴人於系
      爭侵權行為發生前，係經營雙溪早餐店，有固定收入賴以
      維生，此有新竹縣稅捐稽徵處竹東分處90年8 月3 日90新
      縣稅臺字第6755號函文附卷可稽（見原審卷第216 頁）。
      茲上訴人遭被上訴人甲○、乙○毆傷後，致勞動能力減少
      ，則上訴人請求被上訴人等連帶賠償自其93年4 月間起至
      107 年7 月（即至上訴人55歲止）間止減少勞動能力之損
      失，尚屬可採。以基本工資15,840元為計算標準，其減少
      勞動能力69.21％，即每年減少工作收入131,554元（
      15840×12×69.21％＝131554元）。則上訴人減少勞動能
      力之工作損失，合計為1,442,915元（以每年減少131,554
      元計算，計至55歲時止計14年又3月，即14.25年，所得請
      求之損失依霍夫曼計算法計算一次給付之金額應為
      1,442,915元）。是上訴人請求被上訴人甲○、乙○連帶
      賠償其減少勞動能力之損失1,442,915元，於法有據。
３、精神慰撫金部分：
（１）上訴人主張其因本件侵權行為而受傷，並留有頭暈、頭痛
      、器質性腦症候群及無法控制行為等後遺症，致精神上至
      為痛苦，爰請求精神慰撫金60萬元等語。
（２）查上訴人因被上訴人等之侵權行為，受有頭部外傷併腦震
      盪及腦水腫、頭皮血腫等傷害，致生器質性腦症候群、失
      憶症等，已成為輕度身心障礙者，已如前述，參諸兩造之
      身分、地位、教育程度、上訴人所受傷害之程度、被上訴
      人不聞不問之態度等一切情狀，認上訴人請求被上訴人甲
      ○、乙○連帶賠償之慰撫金以60萬元為適當。
（二）妨害名譽部分：
      上訴人主張其遭被上訴人乙○罵「瘋女人」，使其精神上
      痛苦，爰請求賠償10萬元等語。經查：上訴人為被上訴人
      甲○之嫂，被上訴人乙○為甲○之妹，是上訴人與被上訴
      人乙○本具有親戚關係，本應和睦相處，竟因細故，乙○
      即與甲○共同毆打上訴人致傷，又出口辱罵上訴人，使上
      訴人受到羞辱，其精神上必承受相當之痛苦，參諸兩造之
      身分、地位、教育程度、上訴人所受羞辱之程度、被上訴
      人迄今不聞不問之態度等一切情狀，認上訴人請求被上訴
      人乙○賠償之慰撫金以10萬元為適當。
（三）依上所述，上訴人就傷害部分，得請求被上訴人甲○、乙
      ○連帶賠償之金額為2,064,227元（計算式21,312＋1,442
      ,915 ＋600,000=2,064,227）。原審就此部分，援用與有
      過失原則，就上訴人得請求之金額予以核減，惟按損害之
      發生或擴大，被害人與有過失者，法院得減輕賠償金額，
      或免除之，民法第217條第1項固定有明文。第按雙方互毆
      乃雙方互為侵權行為，與雙方行為為損害之共同原因者有
      別，無民法第217 條過失相抵原則之適用（最高法院68年
      度台上字第967 號判例意旨參照）。是民法第217 條所謂
      損害之發生被害人與有過失，係指被害人之行為與賠償義
      務人之過失行為，為損害之共同行為而言，如賠償義務人
      之行為係出於故意者，即無與有過失之可言。原審援用與
      有過失原則而核減上訴人得請求金額，即屬有誤，應予說
      明。
六、綜上所述，上訴人依民法侵權行為之法律關係，請求被上訴
    人甲○、乙○給付2,064,227 元及自起訴狀繕本送達翌日即
    94年7 月16日起至清償之日止，按年息5%計算之利息；請求
    被上訴人乙○給付10萬元及自起訴狀繕本送達翌日即95年4
    月12日起至清償之日止，按年息5%計算之利息，洵屬正當，
    應予准許。原審就上訴人所得請求金額中之2,028,571 元（
    計算式為：2,064,227－35,656＝2,028,571）本息部分，所
    為上訴人敗訴之判決，即有未合，上訴意旨指摘原判決此部
    分不當，求予廢棄改判，為有理由，爰將原判決此部分廢棄
    ，改判如主文第二、三項所示。上訴人就本判決所命給付，
    陳明願供擔保，請准宣告假執行，經核並無不合，爰酌定相
    當擔保金額准許之。
據上論結，本件上訴為有理由，依民事訴訟法第450 條、第463
條、第385 條第1 項前段、第390 條第2 項、第78條、第85條第
2 項，判決如主文。
中　　華　　民　　國　　96　　年　　11　　月　　13　　日
                    民事第四庭
                        審判長法  官  張劍男
                              法  官  彭昭芬
                              法  官  丁蓓蓓
正本係照原本作成。
被上訴人乙○就主文第三項不得單獨上訴。
其餘如不服本判決，應於收受送達後20日內向本院提出上訴書狀
，其未表明上訴理由者，應於提出上訴後20日內向本院補提理由
書狀（均須按他造當事人之人數附繕本）上訴時應提出委任律師
或具有律師資格之人之委任狀；委任有律師資格者，另應附具律
師資格證書及釋明委任人與受任人有民事訴訟法第466條之1第1
項但書或第2項（詳附註）所定關係之釋明文書影本。
中　　華　　民　　國　　96　　年　　11　　月　　19　　日
　　　　　　　　　　　　　　　書記官  張淑芬
附註：
民事訴訟法第466條之1（第1項、第2項）：
對於第二審判決上訴，上訴人應委任律師為訴訟代理人。但上訴
人或其他法定代理人具有律師資格者，不在此限。
上訴人之配偶、三親等內之血親、二親等內之姻親，或上訴人為
法人、中央或地方機關時，其所屬專任人員具有律師資格並經法
院認為適當者，亦得為第三審訴訟代理人。
